臺灣高等法院臺南分院民事判決　九十年度上字第一六三號　Ｊ
　　　上　訴　人　戊　○○○
　　　　　　　　　乙　○　○
　　　　　　　　　丙　○　○
　　　　　　　　　丁　○　○
　　　　　　　　　庚　○○○
　　　　　　　　　莊　吳翠蓮
　　　　　　　　　甲　○　○
　　　被　上訴人　己　○　○
右當事人間請求侵權行為損害賠償事件，上訴人對於中華民國九十年五月二日臺灣臺
南地方法院第一審判決（八十九年度訴字第二三八二號）提起上訴，本院判決如左：
　　　主　　文
上訴及假執行之聲請均駁回。
第二審訴訟費用由上訴人負擔。
    　事    實
甲、上訴人方面：
一、聲明：求為判決：(一)原判決關於駁回上訴人後開之訴部份廢棄。(二)被上訴人己○
    ○應與吳金德連帶給付上訴人戊○○○新台幣壹佰壹拾玖萬壹仟柒佰柒拾貳元，
    應與吳金德連帶給付上訴人甲○○、丙○○、乙○○、庚○○○、莊吳翠蓮、丁
    ○○等六人各新台幣壹拾貳萬捌仟伍佰柒拾壹元及均自民國八十九年八月十五日
    起至清償日止，按週年利率百分之五計算之利息。(三)第一、二審訴訟費用由被上
    訴人負擔。(四)請准供擔保宣告假執行。
二、陳述：除與原判決記載相同者，予以引用外，補稱：
    (一)原審共同被告吳金德應負侵權行為損害賠償責任，經原審判決其敗訴後，吳金
      德未提起上訴，已告確定，且吳金德過失致死案件，經台灣台南地方法院八十
      九年度交訴字第二六一號，鈞院八十九年度交上易字第一九八一號判處有期徒
      刑確定，有刑事判決二件附原審卷可稽，事證明確。
    (二)被上訴人係吳金德之父，僱用吳金德於八十九年四月十四日，駕駛被上訴人所
      有專供買賣甘蔗及檳榔運輸之ＴＫ─七五○九號自小貨車，在台南縣台十九甲
      線路段十四公里處無號誌之交岔路口，未減速慢行，疏於注意，撞擊上訴人之
      被繼承人吳榮春致死，依民法第一百八十四條第一項及第一百八十八條第一項
      之規定，被上訴人應與吳金德對上訴人負連帶賠償責任：
      按稱受僱人，係以事實上之僱用關係為標準，凡客觀上使用他人服勞務者，
        均為僱用人，不以有雇用契約之存在為僱用人負責之條件。且執行職務亦不
        以受指示之職務為限，倘在外觀上，受僱人之行為，依一般情形觀之，得認
        為係執行職務者，即屬相當（最高法院四十五年台上字第一五九九號、五十
        七年台上字第一六六三號判例參照）。
      被上訴人己○○係原審共同被告吳金德之僱用人，上訴人於原審所提出之書
        狀，均引用之，原審未一一斟酌，即謂上訴人無法舉證，而為被上訴人勝訴
        之判決，上訴人自不能甘服。
      被上訴人與吳金德係父子關係，ＴＫ─七五○九號自小貨車為被上訴人專供
        買賣甘蔗及檳榔運輸之用，乃業務上所使用之車輛，被上訴人另有Ｃ二─六
        三○二號自小客車，如吳金德當天非為被上訴人駕車執行職務，自無捨自小
        客車而駕駛自小貨車之理！
      被上訴人雖辯稱：吳金德自民國八十八年一月至八十九年五月間受僱於遠穗
        有限公司，提出扣繳憑單及薪資明細表為證，惟查一人因工作時間及工作性
        質可受僱於多人，吳金德縱有受僱於遠穗公司，惟八十九年四月十三日至八
        十九年四月二十一日休假，八十九年四月十四日亦非不得受僱於被上訴人，
        況被上訴人自承吳金德受僱於遠穗公司至八十九年五月止，豈有本案發生不
        久即離去遠穗公司之理？故其所提出之扣繳憑單及薪資明細表，不足為其有
        利之證明。
      況被上訴人於原審八十九年八月三日附帶民事答辯主張吳金德八十九年四月
        十四日向被上訴人借該小貨車「乃因赴教練場學習大卡車考照之訓練，而為
        暫時代步」；嗣於九十年一月十日答辯狀稱：「肇事當日吳金德係向其父己
        ○○備用小貨車前往位於嘉義縣民雄鄉○○路○段三二一號之民雄汽車教練
        場報名大貨車駕駛訓練，於報名完畢返家途中發生車禍」；九十年三月十四
        日，提出原審之辯論意旨狀第一點仍重申前旨；乃於鈞院九十年七月二日提
        出之準備書狀變更主張：「吳金德當日借用被上訴人所有ＴＫ─七五○九號
        自小貨車前往民雄汽車教練場分設在台南縣麻豆鎮之麻豆教練場訓練駕駛大
        貨車，並於當日赴麻豆監理站應考大貨車執照」云云，地點由民雄變更至麻
        豆，行為由「赴教練場練習大卡車考照訓練」「至民雄報名」，再變更為「
        赴麻豆教練場駕駛大貨車並赴麻豆監理站應考大貨車駕照」。尤以被上訴人
        所提出之報名收據，日期係八十九年四月十四日，品名為報名訓練大貨車一
        名，金額八千元，一般報名後，訓練大約一個月左右才正式應考，豈有吳金
        德當日報名參加大貨車訓練，當日即參加麻豆監理站大貨車駕駛執照考試之
        理？
      被上訴人父子既有自用小客車，苟如原判決所認定吳金德當天係向其父即被
        上訴人借本案之小貨車至嘉義民雄教練場報名參加大貨車駕駛執照之訓練，
        何以會在麻豆肇事？且如係前往民雄報考駕照，既有自小客車，何以不開自
        小客車而開自用小貨車前往？顯有悖常情。
    (三)按「從事業務行為之人，依刑法第二百七十六條第二項所謂之業務，係指以反
      覆同種類之行為為目的之社會活動而言，故一人不以一種業務為限，如一人同
      時兼有二種以上之業務，而在某一種業務上有不慎致人於死之行為，即應負其
      業務過失致死責（六十九年台上字第四○四七號判例），被上訴人雖有提出遠
      穗有限公司吳金德之扣繳憑單及薪資明細表為證，惟遠穗公司係超商，吳金德
      係按日計酬，每月薪資未固定，肇事當日未上班，又係開其父即被上訴人之自
      小貨車，故吳金德兼有二種業務，受雇於遠穗公司及其父親即被上訴人甚明。
    (四)依鈞院向麻豆監理站函查結果，肇事ＴＫ─七○五九號自小貨車，係被上訴人
      所有，且限制「農耕」使用（見該站九○嘉監麻字第九○一四七○二號覆函）
      ，益見被上訴人係雇用吳金德無誤，否則被上訴人既有Ｃ２─六三○二號自小
      客車，當天吳金德如非受雇，而僅係前往麻豆監理站考駕照，為何捨自小客車
      而駕駛自小貨車？
    (五)綜上所述，原判決實有違誤，請求廢棄原判決改判如上訴聲明。
三、證據：除援用原審所提之證據外，另於本院請求函查以下事項：
    (一)請求向交通部新營監理站函查被上訴人父子擁有自小客車之登記資料。
    (二)請求向交通部麻豆監理站函查吳金德於八十九年四月十四日當天有無在麻豆監
      理站應大貨車駕駛執照考試。
    (三)請求向交通部公路局嘉義區麻豆監理站函查ＴＫ─七五○九號車輛係自用小客
      車或自用小貨車？八十九年四月十四日車主為何人？
    (四)請求向交通部公路局嘉義區麻豆監理站函查Ｃ２─六三○二號自用小客車八十
      九年四月十四日為何人所有？
乙、被上訴人方面：
一、聲明：求為判決：(一)上訴駁回。(二)第二審訴訟費用由上訴人負擔。(三)如受不利判
    決，願供擔保，請准予免假執行。
二、陳述：
    (一)上訴人上訴仍引用其在原審起訴之主張，以被上訴人經營甘蔗、檳榔買賣，吳
      金德駕駛被上訴人所有專供買賣甘蔗、檳榔運輸之ＴＫ─七五○九號（應係Ｔ
      Ｋ─七○五九號之誤）自用小貨車，於民國八十九年四月十四日上午十一時許
      ，貿然以六十公里之時速，行經台南縣台十九甲線路段十四公里處，疏未注意
      而撞及吳榮春致死，吳金德事實上已為被上訴人之受僱人，受被上訴人指示及
      監督駕駛ＴＫ─七五○九號（應係ＴＫ─七○五九號之誤）自用小貨車肇事，
      被上訴人自應與吳金德負連帶損害賠償責任云云。
    (二)被上訴人矢口否認僱用吳金德擔任司機駕駛ＴＫ─七五○九號（應係ＴＫ─七
      ○五九號之誤）自用小貨車，上訴人應就其主張被上訴人僱用吳金德為司機駕
      駛ＴＫ─七五○九號（應係ＴＫ─七○五九號之誤）自用小貨車之事實負舉證
      之責。
    (三)吳金德自民國八十八年一月至民國八十九年五月間受僱於遠穗有限公司，有吳
      金德八十八年各類所得扣繳憑單及八十九年二月至五月份之薪資明細表在卷可
      證，而吳金德係於民國八十九年四月十四日借用被上訴人所有之ＴＫ─七五○
      九號（應係ＴＫ─七○五九號之誤）自用小貨車前往民雄汽車教練場分設在台
      南縣麻豆鎮之麻豆教練場訓練駕駛大貨車並於當日赴麻豆監理站應考大貨車駕
      駛執照，此有民雄汽車教練場之報名收據存卷可稽，復有民雄汽車教練場出具
      之學習時間證明書可證，足證吳金德係在教練場練習駕駛大貨車後前往麻豆監
      理站應考駕照，於回家途中肇事，其並非受被上訴人所選任、監督、僱用之人
      ，從而上訴人依民法第一百八十八條之規定請求被上訴人就原判決所命給付與
      吳金德負連帶損害賠償責任，應無理由。
    (四)民法第一百八十八條第一項規定，僱用人與受僱人間僱用關係之存在，固不以
      訂有書面契約，即以事實上、客觀上認有為受僱人執行職務為已足；惟自此法
      理意旨之反面解釋以觀，若無事實上之僱傭關係（執行職務）：客觀上即難認
      為執行職務之行為，便無民法第一百八十八條第一項之適用（最高法院四十五
      年台上字第一五九九號判例、五十七年台上字第一六六三號判例、八十六年台
      上字第一四九七號判例之反面意旨），被上訴人既非吳金德之僱用人，吳金德
      何來為被上訴人執行勞務之有？又如何認其在客觀上為被上訴人執行職務？是
      基礎之事實上僱傭關係既不存在，即無上訴人等擅自推敲、臆測、及所指有僱
      傭關係而為被上訴人執行勞務之可能。
    (五)父子關係何等親暱，登記在被上訴人名下之汽車，便於家中成員因事駕用，何
      悖常理之有？且吳金德無論上班，處理自己私務，迭有使用被上訴人客、貨車
      輛情事；況被上訴人鑑於吳金德業已成年、品操良好，又持有駕照，均任其擇
      車使用，斷無如上訴人等所指「為何不開小客車，卻開小貨車」，而擅認借開
      小貨車便是為被上訴人所僱用，是在執行職務等情。且吳金德於肇事之時為遠
      穗公司之員工，肇事時小貨車上亦無載有任何貨物，斯時駕駛該空車之小貨車
      ，純屬向被上訴人借用代步，而前往麻豆監理站參與大貨車之考照，時間、事
      實業由麻豆監理站證實吻合。
    (六)被上訴人於自家門前，以販賣檳榔、甘蔗汁賺取蠅頭小利為生，且因位居山城
      小鎮，慘淡經營，勉以糊口，尚有何能力或有此必要僱用吳金德或任其閒賦在
      家？是吳金德尚需外出謀職自力更生；此觀吳金德既受僱於遠穗公司，又如何
      能更受僱於答辯人？反觀，憲法保障人民工作自由之權，更難因被上訴人經營
      小販，即限制吳金德不應外出工作，而認為受僱於被上訴人。
    (七)吳金德任職遠穗公司，依規定勵行休假；肇事時，吳金德既為遠穗有限公司之
      員工，雖仍休假多日，然均依公司規定辦理休假手續，假期屆滿後，仍於四月
      二十二日又返回公司上班，且此假日期間，尚包括肇事前之四月二日及十三日
      ；肇事日後之休假，誠因心境不佳及忙於處理善後（申請調解等）致連續休假
      十日；之後，又更任職至八十九年七月十六日方才離職，員工請休假無由改變
      仍為公司員工之身分，斷非如上訴人等所言，肇事後即行離職或休假便是受僱
      於被上訴人。
    (八)綜上，被上訴人與吳金德，無僱傭關係之存在，亦未為被上訴人服任何勞務之
      事實，已如前述，上訴人等之所陳，無可採認。
三、證據：除援用原審所提之證據外，另補提：
    (一)民雄汽車教練場之報名證明單。
    (二)民雄汽車教練場出具之學習時間證明書。
    (三)吳金德之在職證明書。
    (四)交通部公路局嘉義區監理所麻豆監理站（九○）嘉監麻字第九○○九八六四號
      函影本一份。
    (五)臺南縣麻豆鎮調解委員會通知影本三份及調解不成立證明書影本一份。
    (六)被上訴人自家門前販賣檳榔、甘蔗汁之照片四張。
丙、本院依職權調閱臺灣臺南地方法院八十九年度交訴字第二六一號過失致死案卷；
    向臺灣臺南地方法院檢察署函調八十九年度偵字第六三四三號過失致死案卷；向
    臺南縣麻豆調解委員會調閱八十九年四月二十七日聲請調解人吳金德與相對人戊
    ○○○、乙○○等七人車禍損害賠償之調解案卷；向交通部公路局嘉義區監理所
    麻豆監理站函查吳金德有無於八十九年四月十四日至該站報考駕照；向交通部公
    路局嘉義區監理所麻豆站新營監理分站函查車牌ＴＫ─七五○九號及車牌Ｃ二─
    六三○二號小客車係何人所有；向麻豆監理站函查ＴＫ─七○五九號車輛係屬何
    人所有？登記係自用或營業用？向遠穗有限公司函查吳金德八十九年四月十四日
    有無至該公司上班，其上班、下班時間為何？其何時任職？何時離職？工作性質
    為何等情形。
    　理    由
一、本件上訴人（即原告）起訴主張被上訴人己○○與被告吳金德係父子關係。被告
    吳金德駕駛被上訴人己○○所有專供買賣甘蔗及檳榔運輸之ＴＫ─七五○九號（
    應係ＴＫ─七○五九號之誤）自小貨車，於八十九年四月十四日上午十一時許，
    貿然以六十公里時速行經台南縣台十九甲線路段十四公里處無號誌之交岔路口時
    ，未減速慢行，依當時天候、路況、視距良好又無不能注意之情事，竟疏於注意
    ，撞擊被害人吳榮春致死，其顯有過失甚明。案經一審判決有罪，上訴二審已遭
    駁回而確定在案可稽。依民法第一百八十四條第一項及第一百八十八條第一項規
    定；被告吳金德承其父己○○之指示及監督駕駛該小貨車，於前揭時地因過失肇
    事已如前述。在外觀上，依一般情形觀之，被告吳金德事實上已為被上訴人己○
    ○之受僱人毫無疑義；當得認為係執行職務之行為，故被上訴人己○○依法自應
    連帶負損害賠償責任云云。
二、被上訴人己○○則以：本件肇事責任，被告吳金德雖難免卻過失之責，然自肇事
    現場以觀，被害人之車顯然偏離應遵行之路徑，而進入被告吳金德行駛之車道，
    以致肇事，被害人與有過失；被告吳金德自八十八年一月至八十九年五月間均受
    雇於遠穗有限公司，至八十九年四月十四車禍肇事當日，被告吳金德係向其父親
    即被上訴人己○○借用小貨車，前往位於嘉義縣民雄鄉○○路○段三二八號之民
    雄汽車教練場報名大貨車駕駛訓練，於報名完畢返家途中發生車禍，被告吳金德
    並非受被上訴人己○○所選任、監督、雇用之人，上訴人等依民法第一百八十八
    條要求被上訴人負連帶賠償責任，自屬於法無據等語，資為抗辯。
三、本件上訴人主張被上訴人己○○與被告吳金德係父子關係。被告吳金德駕駛被上
    訴人己○○所有專供買賣甘蔗及檳榔運輸之ＴＫ─七○五九號自小貨車，於八十
    九年四月十四日上午十一時許，貿然以六十公里時速行經台南縣台十九甲線路段
    十四公里處無號誌之交岔路口時，未減速慢行，依當時天候、路況、視距良好又
    無不能注意之情事，竟疏於注意，撞擊被害人吳榮春致死，被告吳金德因過失致
    死案，經台灣高等法院台南分院判處有期徒刑十月確定之事實，業經本院調取該
    過失致死案全案卷宗核閱明確，並有本院八十九年度交上易字第一九八一號判決
    書一紙為憑，且為被告所不爭執，此部分之事實堪予確認。上訴人主張被上訴人
    己○○係被告吳金德之父，且為其僱用人，依民法第一百八十八條之規定，應與
    被告吳金德負連帶賠償責任，被上訴人則否認其為吳金德之僱用人，辯稱如前揭
    所示。是本件兩造之爭點在於：被上訴人己○○是否應負僱用人之連帶賠償責任
    。
四、按稱僱傭者，謂當事人約定，一方於一定或不定之期限內為他方服勞務，他方給
    付報酬之契約。：：：而僱傭契約依上開法文規定，係以約定受僱人於一定或不
    定之期限內，為僱用人服勞務，僱用人給與報酬為其成立要件（高等法院七十九
    年度勞上字第五十五號判決參照）。民法第一百八十八條第一項所稱之受僱人，
    係以事實上之僱傭關係為準，非僅限於僱傭契約所稱之受僱人，凡客觀上被他人
    使用為之服務而受其監督者均係受僱人，迭經最高法院著有判例（最高法院四十
    五年台上字第一五九九號判例、五十七年台上字第一六六三號判例參照）。
五、查：上訴人以被上訴人己○○與吳金德係父子關係，ＴＫ─七○五九號自小貨車
    為被上訴人專供買賣甘蔗及檳榔運輸之用，乃業務上所使用之車輛；被告吳金德
    承其父己○○之指示及監督駕駛該小貨車，於前揭時地因過失肇事已如前述。在
    外觀上，依一般情形觀之，被告吳金德事實上已為被上訴人己○○之受僱人毫無
    疑義；當得認為係執行職務之行為，因而主張被上訴人己○○應與吳金德負連帶
    損害賠償責任云云。惟上訴人何以推定吳金德係承其父己○○之指示及監督駕駛
    該小貨車，而認定被上訴人與吳金德有僱傭關係，無非以吳金德任職於遠穗公司
    係按日計酬，每月薪資未固定，且於本案發生不久後即離去遠穗公司；車禍當日
    報名參加大貨車訓練，當日即參加麻豆監理站大貨車駕駛執照考試；被上訴人父
    子已有自用小客車，吳金德無須借用被上訴人之小貨車報考駕照；肇事之自小貨
    車限於「農耕」使用等情為論據。惟查上訴人就上述各節，並未實際舉證說明其
    與僱傭契約之間有何關係，自難單以被告吳金德係駕駛被上訴人己○○所有之小
    貨車之事實，即認其間有何執行職務之僱傭關係。反之，被上訴人主張吳金德自
    八十八年一月至八十九年五月間均受雇於遠穗有限公司，而於八十九年四月十四
    車禍肇事當日，係向己○○借用小貨車，前往位於嘉義縣民雄鄉○○路○段三二
    八號之民雄汽車教練場報名大貨車駕駛訓練，及前往麻豆參加大貨車駕照考試，
    於返家途中發生車禍，業據其提出被告吳金德八十八年各類所得扣繳暨免扣繳憑
    單影本一紙及八十九年二至五月份之薪資明細表、吳金德之在職證明書、教練場
    之報名收據及報名證明單、交通部公路局嘉義區監理所麻豆監理站（九○）嘉監
    麻字第九○○九八六四號函影本一份為憑，是被上訴人辯稱吳金德並非受其所選
    任、監督、雇用之人，當非無憑。況被上訴人與吳金德係父子關係，登記於被上
    訴人名下之汽車，借予其子使用，依社會一般通念，並無違背常理之處，不足以
    評價為「吳金德係為被上訴人使用、為之服務而受其監督者」，而論斷被上訴人
    與吳金德間具有僱傭關係。是上訴人等依民法第一百八十八條要求被上訴人負連
    帶賠償責任，自屬無據。
六、原審依據上述理由，就被上訴人己○○部分，為上訴人等敗訴之判決，於法並無
    不合，上訴意旨仍執被上訴人與吳金德間有僱傭關係為由，指摘原判決不當，請
    求廢棄改判，為無理由，應予駁回。其假執行之聲請亦失所附麗，應併予駁回。
    另被上訴人於九十年七月二十六日民事答辯狀中請求更正原審八十九年度訴字第
    二三八二號判決主文欄戊○○○所得請求之金額，惟因被告吳金德部分未據上訴
    ，此部分已告確定，非本院所得審理；又本件事實已臻明確，兩造其餘攻擊防禦
    方法，均不生影響於本判決之結果，自毋庸分析論述，併予敘明。
七、據上論結，本件上訴為無理由，依民事訴訟法第四百四十九條第一項、第七十八
　　條、第八十五條第一項前段，判決如主文。
中　　　華　　　民　　　國　　九十一　　年　　　二　　　月　  　五　  　日
　　　　　　　　　　　　　　　　　　臺灣高等法院臺南分院民事第四庭
~B1審判長法官　林　　金　　村
~B2　　　法官　袁　　靜　　文
~B3　　　法官　徐　　財　　福
右為正本係照原本作成。
如對本判決上訴，須於判決送達後二十日內向本院提出上訴狀，未表明上訴理由者，
應於上訴後二十日內向本院提出理由書。
中　　　華　　　民　　　國　　九十一　　年　　　二　　　月　  　六　  　日
~B法院書記官　董　　挹　　棻
